臺灣新竹地方法院民事裁定　　　　　　　 94年度家抗字第5號
抗　告　人
即被收養人　丙○○
法定代理人　乙○○
抗　告　人
即　收養人　丁○○
　　　　　　甲○○
上列抗告人間因收養子女認可事件，對於中華民國94年8月23日
本院94年度養聲字第37號所為裁定提起抗告，本院裁定如下：
      主   文
抗告駁回。
抗告程序費用新臺幣壹仟元由抗告人負擔。
      理   由
一、本件抗告人抗告意旨略以：抗告人即收養人丁○○、甲○○
    結婚多年，卻膝下無子，而抗告人丁○○之胞弟蘇文華亦於
    民國（下同）85年間痛失唯一子嗣，蘇家自此無後，幸聞蘇
    文華與抗告人即被收養人丙○○之母乙○○已生育抗告人丙○○，雖抗告人丙○○因其非婚生子女身份而從母姓，然抗
    告人丁○○、甲○○自抗告人丙○○襁褓之始即視其如己出
    ，每當乙○○外出工作時，抗告人丙○○即交由抗告人丁○○、甲○○全責照顧，雙方感情至深且切，本件收養之動機
    是要讓抗告人丙○○可認祖歸宗，並讓蘇家自此有後，並無
    欲規避婚外情之法律責任、繼承家業及節稅等情事，況抗告
    人丁○○有教養抗告人羅日誠之經濟能力，而抗告人甲○○
    及抗告人丙○○之生母乙○○均得擔任親職管教，亦無親職
    履行困難之情，豈料，新竹家庭扶助中心所函覆之收養訪視
    調查報告，全然未提及抗告人間互動親密乙情，遽認本件不
    建議認可收養，實有未當，為此請求原裁定廢棄，並認可抗
    告人丁○○、甲○○共同收養抗告人丙○○為養子等語。
二、按收養有無效或得撤銷之原因者，法院應不予認可，民法第
    1079條第5項第1款定有明文。又收養係以發生親子關係為目
    的之契約，使收養當事人間藉由收養而具有擬制血親之親子
    關係，並因此親子關係而發生照顧、養育之權利義務。又因
    收養而成立之親子關係，並不只限於身分關係之變更（如與
    本生父母間之親子關係因而終止，與收養者間則發生親子關
    係），及財產之繼承等法律效果，因收養而使被收養人享有
    親子關係之溫暖，並得以在受適當照顧關愛之環境下成長，
    且不致造成其心理及身分認同上之困擾，亦為收養之目的。
    則收養之目的既在於發生親子關係，自應以收養人與被收養
    人間確有收養之真意為要件，亦即收養當事人間應係以發生
    親子關係之意思為目的，若為其他目的所為，而僅藉由收養
    之形式以達成該目的者，而影響收養之本質，則依此目的所
    為之收養，當事人間應無收養之真意，其收養自屬無效。
三、經查，抗告人丁○○、甲○○及抗告人丙○○之生母乙○○
    雖於原審中均到庭陳述願意收養及出養等語（見原審卷第29
    頁），惟經原法院依職權函請財團法人台灣兒童暨家庭扶助
    基金會新竹分事務所進行訪視，據該訪視報告函覆表示：「
    被收養人丙○○為出養人乙○○與收養人胞弟蘇文華之非婚
    生子女，係為繼承家業、節稅及規避婚外情所承擔之法律責
    任等因素而辦理收養手續，收、出養動機非以兒童最佳利益
    考量，雖收養人丁○○夫婦的經濟狀況應可提供被收養人丙○○之教養所需，但在親職功能部分，收養人丁○○年紀甚
    長，未來將會有親職履行上的困難，且仍以出養人乙○○、
    生父蘇文華為主，收養動機為處理被收養人身份認定，並無
    實際教養關係，故不建議認可本案收養。」等情，此有財團
    法人台灣兒童暨家庭扶助基金會新竹分事務所94年6月20日
    （94）竹家監字第156號函檢附附訪視報告在卷可稽，而抗
    告人亦均於原法院調查時陳稱只要小孩能夠姓蘇，其餘都沒
    意見等語（見原審卷第30頁），復於抗告狀中陳明本收養行
    為與動機只是要讓抗告人丙○○認祖歸宗，讓蘇家自此有後
    等情，準此，顯見抗告人丁○○、甲○○所欲成立收養關係
    之目的，實際僅係為使抗告人丙○○更改為「蘇姓」之姓氏
    ，以完成其等認祖歸宗之心願之情堪以認定。按我國收養制
    度，自古以降，其最初之目的，或出於「為宗」，即欲延續
    宗嗣，使祖先血食不斷；或出於「為家」，即為保持家產，
    俾能家旺；或出於「為親」，即為充實勞力、慰娛晚景或養
    子待老。惟近代收養制度，因兒童福利觀念，蓬勃發展，收
    養制度已改變昔日為宗、為家、為親之目的而更易為「為子
    女利益」之收養。查本件抗告人丁○○、甲○○收養之動機
    既係為讓抗告人丙○○認祖歸宗，則其等成立收養關係不過
    係為謀延續先人血食所為之權變方法，與現今收養制度係為
    子女利益最佳考量之立法本旨不符，並無改變親子關係之收
    養真意，揆諸前開說明，其收養已難認有效。再者，兩造既
    均陳明自抗告人丙○○出生以來，雙方與抗告人生母乙○○
    及抗告人生父羅文華一家人即均同財共居、互相照顧，目前
    仍共同居住，往後亦將維持之前之照養模式，由抗告人生父
    蘇文華、生母乙○○擔任抗告人丙○○之主要親職者，則本
    件收養實並無改變親子關係之收養意思，反可能讓抗告人丙○○陷於角色混亂之情，是倘抗告人丁○○、甲○○確均係
    出諸對於抗告人丙○○之關心、疼愛之情，為謀抗告人丙○○之最佳利益，實可維持之前之生活方式，雙方共同就近照
    拂、扶育抗告人丙○○即可，又何須斤斤必收養抗告人丙○○而後甘。綜上各情，本件收養既無改變親子關係之收養真
    意，復難認符合抗告人即被收養人丙○○之最佳利益，揆諸
    前開說明，聲請人本件收養之聲請，尚難准許。抗告意旨指
    摘原法院裁定駁回其收養認可為不當，請求廢棄，並依其所
    請准予認可，顯非有理由，應予駁回。
四、據上論結，本件抗告為無理由，依非訟事件法第46條、第24
    條第1項、第21條第2項，民事訴訟法第495條之1第1項、第4
    49條第1項、第95條、第78條，裁定如主文。
中　　華　　民　　國　　94　　年　　10　　月　　6 　　日
　　　　　　　　　民事第二庭審判長法　官  李承訓
                              　　法　官  謝永昌
                              　　法　官  高敏俐
以上正本係照原本作成。
如不服本裁定，僅得於收受本裁定正本送達後10日內，以適用法
規顯有錯誤為理由，向本院提出再抗告狀（須附繕本 1份及繳納
再抗告裁判費新臺幣1,000元），經本院許可後始可再抗告。
中　　華　　民　　國　　94　　年　　10　　月　　6 　　日
                                  書記官  洪木志
